【裁判字號】    97,簡上,298
【裁判日期】    980626
【裁判案由】    清償借款
【裁判全文】
臺灣臺中地方法院民事判決             97年度簡上字第298號
上  訴  人  乙○○
訴訟代理人  張秀瑜  律師
            陳大俊  律師
被  上訴人  戊○○
            丁○
            己○○
共      同
訴訟代理人  丙○○
上列當事人間請求清償借款事件，上訴人對於民國97年10月20日
本院臺中簡易庭97年度中簡更字第3號第一審判決提起上訴，本
院於民國98年6月5日言詞辯論終結，判決如下：
    主      文
上訴駁回。
第二審訴訟費用由上訴人負擔。
    事實及理由
壹、程序方面：按訴狀送達後，原告不得將原訴變更或追加他訴
    。但擴張或減縮應受判決事項之聲明者，不在此限，民事訴
    訟法第255條第1項第3款定有明文；又第二審為訴之變更或
    追加，非經他造同意，不得為之，但第255條第1項第2款至
    第6款情形，不在此限，同法第446條第1項亦有明文。本件
    上訴人（原審原告）起訴時原聲明：被上訴人（原審被告）
    應連帶給付上訴人新臺幣（下同）392,074元，及自民國89
    年1月7日起至清償日止，按週年利率百分之5計算之利息。
    嗣於本件上訴後之98年6月5日言詞辯論期日，上訴人當庭就
    其訴之聲明縮減為：被上訴人應連帶給付上訴人30萬元，及
    自91年11月9日起至清償日止，按週年利率百分之5計算之利
    息，核屬減縮應受判決事項之聲明，與首揭規定相符，應予
    准許，合先敘明。
貳、實體方面：
一、上訴人起訴主張：被上訴人前對訴外人甲○○負有連帶債務
    ，應連帶向甲○○清償借款392,074元及自89年1月7日起至
    清償日止，按週年利率百分之6計算之利息。甲○○於96年8
    月22日將該債權讓與上訴人，並通知被上訴人。爰本於受讓
    之消費借貸及保證之法律關係，求為命被上訴人連帶給付上
    訴人30萬元，及自91年11月9日起至清償日止，按週年利率
    百分之5計算之利息（原請求392,074元及自89年1月7日起至
    清償日止，按年息百分之5計算之利息，嗣上訴人於本院為
    聲明之減縮）之判決。
二、被上訴人則以：被上訴人並未向甲○○借款或保證情事，甲○○對被上訴人並無借款債權或保證債權，上訴人自無從甲○○繼受權利；縱有受讓權利，依支票發票日可知借款日期
    應在82年9月16日以前，其請求權亦已罹於時效而消滅，上
    訴人之請求自屬無據等語，資為抗辯。
三、原審審理結果認為：上訴人既主張其對被上訴人權利，係受
    讓自甲○○對被上訴人之借款債權及保證債權，其自須就甲○○與被上訴人戊○○間消費借貸契約之成立生效，所須具
    備之特別要件即金錢之交付與借貸意思表示相互一致，負舉
    證責任。然上訴人僅提出債權憑證、附表所示之支票、退票
    理由單、債權讓渡契約書、債權讓與證明書為證，而該債權
    憑證，僅載明甲○○對被上訴人之票款債權，並未載明有借
    款債權，據此尚難認甲○○對被上訴人戊○○有借款債權存
    在。次者，票據為無因證券，且交付票據之可能原因甚多，
    或為贈與、或為買賣、或為確保當事人間已存在之法律關係
    、或為消滅已存在之法律關係，非僅囿於金錢借貸一端，故
    除別有證據外，僅為票據之簽發、授受或轉讓，自不足以證
    明其原因事實，故亦不得僅憑甲○○執有附表所示之支票，
    且經提示未獲付款，即遽認甲○○與被上訴人戊○○間存有
    如票面金額之消費借貸法律關係。再者，上開債權讓渡契約
    書、債權讓與證明書則僅能證明甲○○與上訴人間有受讓債
    權之事實，尚不足資為甲○○對被上訴人戊○○有借款債權
    之有利證據。上訴人既不能證明甲○○與被上訴人戊○○間
    有消費借貸關係存在及交付借款予被上訴人戊○○之事實，
    被上訴人自無連帶清償借款之義務，因而判決上訴人全部敗
    訴，上訴人全部聲明不明，提起上訴，並於本院聲明：(一)廢
    棄原判決。(二)被上訴人應連帶給付上訴人30萬元，及自91年
    11月9日起至清償日止，按週年利率百分之5計算之利息。被
    上訴人則於本院聲明：駁回上訴。
四、上訴人於本院補充陳述：
（一）被上訴人戊○○於82年8月間邀同其父母即被上訴丁○、
      己○○為連帶保證人，透過上訴人之介紹，向甲○○借款
      30萬元，並由被上訴人戊○○簽發如附表所示支票，再由
      被上訴人丁○、己○○背書後，交付上訴人轉交甲○○，
      以供屆期清償借款之用，甲○○即將30萬元現金交由上訴
      人轉交被上訴人等收取，嗣附表所示支票屆期提示未獲付
      款，被上訴人又一再情商延期清償，直至96年8月22日甲○○始將前開借款債權讓與上訴人。
（二）被上訴人丁○於81年間亦曾經由上訴人向甲○○借款9萬
      元，因未依約還款，甲○○亦將該借款債權讓與上訴人，
      由上訴人訴請被上訴人丁○清償借款，經臺灣台北地方法
      院判決上訴人勝訴，81年間被上訴人丁○亦曾向上訴人借
      款12萬元，並開立本票擔保，因被上訴人丁○屆期未清償
      借款，上訴人即提起清償借款訴訟，刻由臺灣台北地方法
      院審理中，益證被上訴人丁○父子早於81年間即與上訴人
      及甲○○有金錢往來之事實。
（三）由證人甲○○到庭具結證述內容，可證被上訴人戊○○確
      曾透過上訴人調借30萬元，而後上訴人尋得甲○○同意借
      款後，甲○○將30萬元現金交付予上訴人，再由上訴人轉
      交予被上訴人三人，而交付借款三十萬元之經過，復有證
      人庚○○在場見聞，證人庚○○並當庭指認丁○、戊○○
      無誤，則由證人前後二次證述之事實經過均大致相同，且
      與上訴人所述之借款過程亦無不符之處，其等證言自屬真
      正，尚不能僅因時間久遠而就某些細微枝節事項有記憶模
      糊之處即認證人之證詞不可採信。
（四）附表所示支票之發票日為82年9月16日，意即該筆借款債
      權之清償期限為82年9月16日，則上訴人於96年11月9日提
      起本件訴訟，並未超過15年，尚未罹於時效而消滅。
五、被上訴人於本院補充陳述：
（一）如附表所示支票原發票日為81年10月16日，後又更改為82
      年9月16日，依一般民間習慣，如以支票調借現金，均以
      支票上所載之發票日推定為清償日，故縱認被上訴人戊○○有向甲○○借款，其清償日即推定為81年10月16日，而
      上訴人於96年8月22日受讓權利後直至96年11月9日始提起
      本件訴訟，已逾15年，該借款債權及保證債權即罹於時效
      而消滅。
（二）82年8月間被上訴人戊○○正在大陸就學，被上訴人丁○
      與己○○雖係夫妻但已分居，並於83年5月辦理離婚，則
      被上訴人戊○○僅係一學生身份何需借款？被上訴人丁○
      、己○○係即將離婚之怨偶，豈有陪同借款之理？又被上
      訴人不認識甲○○，亦從未見過面，自無向其借款之可能
      。
（三）依上訴人所述，被上訴人丁○前既尚有9萬元、12萬元二
      筆借款未還，於82年8月上訴人與甲○○豈有再將30萬元
      借予被上訴人戊○○之理？且迄今皆相隔15、16年，甲○○、上訴人均未曾催討行使權利，可見上訴人主張之借款
      顯非事實。
（四）本件既無借款之情事，所謂在場證人，均屬編造之事，而
      被上訴人均不認識證人甲○○、庚○○，其中甲○○為上
      訴人配偶之妹婿，證人庚○○為上訴人二十多年好友，其
      與上訴人間深厚之情誼而為系爭借款債權擔任證人，實有
      偏頗之可能，況且甲○○從未親耳聽見被上訴人戊○○表
      示要向其借款，所得訊息均係上訴人之陳述，並非事實，
      而證人庚○○對待證事實之細節均概推不知，然卻能指認
      在15年前只見一次面而未曾交談之被上訴人戊○○，實有
      可疑，況縱認證人庚○○所言屬實，其亦無從證明被上訴
      人戊○○有與甲○○成立消費借貸關係之意，蓋庚○○之
      證詞僅能證明被上訴人戊○○有陪同被上訴人丁○、己○○前去受領金錢，至於被上訴人戊○○有無向甲○○借款
      之意，則無從證明。
（五）如附表所示支票，並非被上訴人戊○○所簽發，而係被上
      訴人丁○簽發後，再由被上訴人丁○、己○○背書交付訴
      外人王正輝，至於交付之原因，係被上訴人丁○、己○○
      與王正輝買賣房屋之價差款，並非系爭借款債權之憑證。
      而被上訴人丁○、己○○雖背書於附表所示支票，僅須負
      擔票款清償責任，而該紙支票之權利既已罹於時效而消滅
      ，被上訴人丁○、己○○自得拒絕給付等語。
六、得心證之理由：
（一）上訴人主張被上訴人戊○○於82年8月間邀同被上訴人丁○、己○○為連帶保證人，向甲○○借款30萬元，並由被
      上訴人戊○○簽發如附表所示支票，再由被上訴人丁○、
      己○○背書後，交付甲○○，惟借款期限屆至均未清償，
      其已於96年8月22日受讓該債權，並通知被上訴人之事實
      ，固據其提出債權憑證、附表所示之支票、退票理由單、
      債權讓渡契約書、債權讓與證明書為證，惟被上訴人均否
      認有向甲○○借款或保證情事。是本件兩造爭執之重點，
      應在於：（一）被上訴人戊○○與甲○○間就30萬元款項
      是否存有消費借貸關係？（二）若存在，被上訴人丁○、
      己○○與正正道間有無成立連帶保證契約？茲析述如下：
（二）按民事訴訟如係由原告主張權利者，應先由原告負舉證之
      責，若原告先不能舉證，以證實自己主張之事實為真實，
      則被告就其抗辯事實即令不能舉證，或其所舉證據尚有疵
      累，亦應駁回原告之訴；又請求履行債務之訴，除被告自
      認原告所主張債權發生原因之事實外，應先由原告就其主
      張之事實，負舉證之責任，必須證明其為真實後，被告於
      其抗辯事實，始應負證明之責任，此為舉證責任分擔之原
      則，最高法院分別著有17年上字第917號及43年台上字第3
      77號判例可資參照。又當事人主張有金錢借貸關係存在，
      須就其發生所須具備之特別要件即金錢之交付與借貸意思
      表示相互一致負舉證責任。本件上訴人主張：被上訴人戊○○邀同被上訴人丁○、己○○為連帶保證人，向甲○○
      借款30萬元，其已受讓此債權等情，既為被上訴人所否認
      ，則依前開說明，自仍應由上訴人就被上訴人戊○○與甲○○間有消費借貸之合意，並基此合意而為金錢授受，及
      被上訴人丁○、己○○與甲○○有成立保證契約等事實，
      負舉證責任。
（三）上訴人主張被上訴人戊○○與甲○○間有消費借貸之事實
      ，固據其提出債權憑證、附表所示之支票、退票理由單、
      債權讓渡契約書、債權讓與證明書及舉證人甲○○、庚○○為證，然查：
    1.上訴人提出之債權憑證，其上僅載明甲○○對被上訴人之
      票款債權，並未載明有借款債權，據此無從認定甲○○對
      被上訴人戊○○有借款債權存在。又上訴人提出之債權讓
      渡契約書、債權讓與證明書，亦僅能證明甲○○與上訴人
      間有受讓債權之事實，尚不足資為證明被上訴人戊○○有
      向甲○○借款之憑證。
    2.再者，票據乃文義證券及無因證券，票據上之權利義務，
      悉依票上所載文義定之，與其基礎之原因關係各自獨立，
      票據上權利之行使，不以其原因關係存在為前提；又票據
      交付之原因多端，或為買賣，或為贈與，或係基於其他法
      律關係而為交付。非謂一有票據之交付，即得推論授受票
      據之雙方即存有消費借貸關係。本件甲○○雖持有如附表
      所示之支票及退票理由單，然據此亦無從證明被上訴人戊○○與甲○○間確已成立消費借貸契約，及甲○○有交付
      借款予被上訴人戊○○等事實。
    3.上訴人雖舉證人甲○○、庚○○二人到庭證述訟爭借款之
      經過，惟證人甲○○為上訴人主張消費借貸關係之當事人
      即貸與人，而契約當事人互相表示意思一致，固可由第三
      人為媒介而將各方互為之意思表示從中傳達因而獲致意思
      表示之一致而成立契約，然甲○○亦到庭證稱其不認識被
      上訴人戊○○，則其如何與被上訴人戊○○形成合致之意
      思表示，即有疑問；況上訴人所稱之借款人即被上訴人戊○○始終堅決否認有借款事實，自無僅憑甲○○與上訴人
      間片面之約定，即遽認被上訴人戊○○與甲○○間有借貸
      合意及交付借款之事實。再者，另一證人庚○○與上訴人
      復有二十餘年之朋友情誼，其證詞自不免有所偏頗，尚難
      遽採。況證人庚○○雖證稱其目睹上訴人交付金錢予被上
      訴人戊○○、丁○、己○○，惟所交付金錢之數額究為多
      少？證人庚○○未能明確證實，且因被上訴人戊○○與甲○○兩人彼此互不認識，已如前述，則被上訴人三人受領
      金錢當時，主觀上究係以何人為貸與人（甲○○或上訴人
      ）？又係以何人為借款人（被上訴人戊○○或丁○）？亦
      因證人庚○○未於當場聽聞而無法證述，故由證人甲○○
      、庚○○之證詞亦難以認定被上訴人戊○○與甲○○間有
      借貸意思表示相互一致及金錢之交付事實，上訴人舉證責
      任即有不足。
    4.基上，上訴人就被上訴人戊○○與甲○○間成立消費借貸
      之事實，均不能為相當之證明，則其主張甲○○對被上訴
      人戊○○有借款債權，即難憑採。
（四）又按保證契約，係保證人與債權人訂立之契約，即保證人
      保證債務人對於債權人履行債務，故除契約另有訂定外，
      以有主債務之存在為前提，倘無既存之主債務，通常不生
      保證債務，最高法院著有22年上字第495號判例意旨參照
      ，此即學說上所稱保證債務之從屬性。本件上訴人既無從
      證明被上訴人戊○○對甲○○負有借款債務，被上訴人丁○、己○○對甲○○之附屬保證債務即無從發生，則上訴
      人主張被上訴人丁○、己○○對被上訴人戊○○之借款債
      務應負連帶保證責任，於法自屬無據。
（五）綜上所述，上訴人主張被上訴人戊○○與甲○○間有消費
      借貸合致並已交付借款予被上訴人戊○○，及被上訴人丁○、己○○與正正道間有成立連帶保證契約等事實，因其
      均未能舉證以實其說，自無可取。是則，上訴人執此主張
      其受讓甲○○對被上訴人之債權，而請求被上訴人連帶給
      付，自屬無據。從而，上訴人本於受讓之消費借貸及保證
      法律關係，請求被上訴人應連帶給付上訴人30萬元，及自
      91年11月9日起至清償日止，按週年利率百分之5計算之利
      息，為無理由，不應准許。原審為上訴人敗訴之判決，並
      無不合，上訴意旨指摘原判決不當，求予廢棄改判，為無
      理由，應駁回其上訴。
七、據上論結，本件上訴為無理由，依民事訴訟法第436條之1第
    3項、第449條第1項、第78條，判決如主文。
中    華    民    國    98    年    6     月    26    日
                  民事第二庭  審判長法  官  許秀芬
                                    法  官  涂秀玲
                                    法  官  楊國精
正本證明與原本無異。
本判決不得上訴。
中    華    民    國    98    年    6     月    26    日
                                    書記官
附表：
┌────┬───┬────┬────┬────┬────┐
│號碼    │發票人│背書人  │付款人  │金額    │發票日  │
├────┼───┼────┼────┼────┼────┤
│0000000 │戊○○│丁○、黃│合作金庫│新臺幣30│民國82年│
│        │      │己○○  │豐原支庫│萬元    │9月16日 │
└────┴───┴────┴────┴────┴────┘


司法院資訊處製作；財團法人民間司法改革基金會備份。
